【裁判字號】    94,訴,1174
【裁判日期】    950321
【裁判案由】    拆屋還地
【裁判全文】
臺灣板橋地方法院民事判決              94年度訴字第1174號
原      告  乙○○
被      告  永福岩
兼      上
法定代理人  丙○○
共      同
訴訟代理人  林德川律師
複代  理人  林長泉律師
上列當事人間請求拆屋還地事件，經本院於民國95年3 月7 日言
詞辯論終結，判決如下：
    主      文
被告永福岩應給付原告新臺幣陸仟肆佰玖拾伍元，及自民國九十
五年二月二十二日起至清償日止，按週年利率百分之五計算之利
息。
原告其餘之訴駁回。
訴訟費用由被告永福岩負擔百分之一，餘由原告負擔。
本判決第一項得假執行。但被告永福岩以新臺幣陸仟肆佰玖拾伍
元為原告預供擔保後，得免為假執行。
原告其餘假執行均駁回。
    事實及理由
一、程序方面：
（一）按非法人團體設有代表人或管理人者，有當事人能力，為
      民事訴訟法第40條第3 項所明定。此項代表人或管理人為
      該團體與人涉訟時，自應以該團體為當事人，而由此項代
      表人或管理人為其法定代理人（最高法院27年上字第766
      號判例意旨參照）。民事訴訟法第40條第3 項所謂非法人
      團體設有代表人或管理人者，必須有一定名稱及事務所或
      營業所，並有一定之目的或獨立之財產者，始足當之（最
      高法院64年臺上字第2461號判例意旨參照）。查被告永福
      岩已依寺廟登記規則向臺北縣政府辦理寺廟登記，有一定
      名稱，目前係由被告丙○○為管理人，並有價值上億元之
      財產，此有臺北縣政府民國94年12月13日北府民宗字第09
      40831083號函暨永福岩申請寺廟登記相關資料在卷可稽（
      見本院卷第44至58頁），且為兩造所不爭執，是被告永福
      岩自屬有一定名稱、目的，並有獨立財產之團體，是則原
      告以永福岩為當事人，而以被告丙○○以兼被告永福岩法
      定代理人提起本件訴訟，於法尚無不合。
（二）按訴狀送達後，原告不得將原訴變更或追加他訴，但有請
      求之基礎事實同一者，或擴張或減縮應受判決事項之聲明
      者，或不甚礙被告之防禦及訴訟之終結者，不在此限；被
      告於訴之變更或追加無異議，而為本案之言詞辯論者，視
      為同意變更或追加（民事訴訟法第255 條但書第1 項第2
      款、第3 款、第7 款、第2 項規定意旨參照）。本件原告
      於起訴時，以甲○○○○管理委員會主任委員丙○○為被
      告，嗣於95年2 月15日言詞辯論期日追加「永福岩」為被
      告（見本院卷第76頁）；又起訴狀訴之聲明第1 項原為：
      「被告為臺北縣土城永福岩管理委員會之主任委員丙○○
      應將坐落臺北縣土城市市○段868 土地如附圖所示斜線部
      分面積約10平方公尺，門牌號碼為臺北縣土城市○○路○
      段61號從事興建地上物工程之建築物，經原告發覺被告趁
      興建之便，毀損原告之房屋及在系爭土地上所種植植物之
      木瓜、絲瓜、金瓜等農作物，竊佔原告之前開土地，先向
      被告反應要求退縮，不得越界，並恢復原狀，然將該土地
      遷讓返還原告，並應給付原告新臺幣（下同）511,840 元
      及自起訴狀繕本送達翌日起至清償日止按年息5%計算之利
      息，暨自94年6 月21日起至遷讓返還前開所示土地之日止
      ，按月給付原告1,644 元。」，惟其後變更為：「被告應
      給付原告511,840 元，及自起訴狀繕本送達翌日起至清償
      日止，按週年利率5%計算之利息。」（詳見本院卷第61頁
      ），復於95年2 月15日言詞辯論期日，就利息部分改請求
      自93年10月5 日起算（詳見本院卷第74頁），再於95年3
      月7 日言詞辯論期日，將聲明變更為：「被告應連帶給付
      原告511,840 元，及自93年3 月7 日起至清償日止，按週
      年利率5%計算之利息。」，經核原告前開變更乃係擴張應
      受判決事項之聲明，且不甚礙被告之防禦及訴訟之終結，
      自應予以准許。
二、原告主張：
（一）查坐落臺北縣土城市○○段868 號土地（下稱系爭土地）
      係原告與其他共有人共有之土地，原告應有部分為1/2 ，
      惟被告永福岩及其代表人即被告丙○○（下合稱被告等）
      卻無權占有系爭土地，並於其上建造面積約10平方公尺、
      門牌號碼臺北縣土城市○○路○ 段61號之建築物使用，並
      毀損原告之不鏽鋼水槽PVC 排水管、採光PC角浪板及在系
      爭土地上所種植植物之木瓜、絲瓜、金瓜等農作物。本件
      被告等無權占有系爭土地，且於該土地上擅自建有違章建
      築使用，今雖已拆除，原告仍得依無權占有及侵權行為之
      法律關係，請求被告等連帶給付相當於租金之不當得利，
      及毀損相關物品之損害賠償。
（二）原告請求之項目如下：
  １、侵占土地部分：
      被告無權占有系爭土地，自受有相當於租金之利益，而原
      告則受有相當於租金之損失，原告即得依關於不當得利之
      規定，請求被告返還不當得利予原告。按「城市地方房屋
      之租金，以不超過土地及其建物申報總價額年息10% 為限
      」；「公有土地．．．以各該宗土地之公告地價為申報地
      價，免予申報。」，土地法第97條及平均地權條例施行細
      則第21條分別定有明文；並依行政院核定之國有出租基地
      租金率為5%為標準。是原告爰請求不當得利之金額，以各
      年期公告地價為申報地價，在依占有土地申報地價總額年
      息5%計算相當於租金之不當得利，被告等就前5 年部分自
      應附加法定利息給付予原告，就94年6 月21日以後之部分
      ，亦應按94年度之計算方式，給付至遷讓交還土地之日止
      。從而，被告等因侵占土地所應賠償之金額為311,840 元
      ，即占用面積部分以年租金10% 計算之金額為207,892 元
      ；不當得利之金額為103,948 元。
  ２、毀損農作物部分：
      被告等毀損原告在系爭土地上所種植之絲瓜、木瓜、金瓜
      等農作物，致生損害於原告，故應以前開作物5 年收成來
      計算賠償之金額，即121,500 元。
  ３、毀損房屋部分：
      就被告等毀損原告房屋部分包括不鏽鋼水槽PVC 排水管及
      採光PC角浪板，其中不鏽鋼水槽PVC 排水管為75,000元；
      採光PC角浪板為3,800 元。
（三）是原告聲明：被告應連帶給付原告511,840 元，及自93年
      10月5 日起至清償日止，按週年利率5%計算之利息，暨以
      供擔保為條件之假執行宣告。
三、被告等則以：
（一）查被告永福岩因廟宇年久老舊，自92年間開始，先由寺廟
      大殿進行整修，復再整修大殿左右兩側，最後再於93年底
      開始整修寺廟後側之圍牆部分，惟於圍牆整修完成後，原
      告向被告丙○○反應表示圍牆業已越界占用其所有系爭土
      地之一部分，被告丙○○則認為圍牆係依已遷移之陸軍運
      輸兵學校所建圍牆現狀整修，不致有越界占有之情事，嗣
      原告即向臺灣板橋地方法院檢察署（下稱板橋地檢署）對
      被告丙○○提出竊佔犯嫌之告訴，經該署以94年度偵字第
      4746號案件（下稱相關偵案）受理，被告永福岩認為界址
      問題有待釐清，即申請板橋地政事務所（下稱板橋地政）
      測量，經確認有越界之虞，即自行僱工於94年3 月6 日拆
      除，並退縮範圍重建，迨相關偵案檢察官現場履勘時，已
      無原告所指越界情形。又被告丙○○僅係被告永福岩之代
      表人，因被告永福岩整修致有部分圍牆不慎占用系爭土地
      ，即其僅係以被告永福岩代表人之身分為被告永福岩進行
      整修，並非為其本人而為整修，是被告丙○○本件並無任
      何無權占有系爭土地之行為，是原告對被告丙○○之請求
      ，自無依據。
（二）按原告請求被告等自89年6 月21日起至94年6 月20日止，
      相當於租金之不當得利，及自94年6 月21日起至遷讓日止
      ，按月連帶給付相當於租金之不當得利，均無理由。查被
      告永福岩係自92年由寺廟正殿開始進行修繕工程，而被告
      永福岩於進行修繕工程前，曾函詢修繕工程申請辦法，經
      臺北縣政府於91年11月20日以北府工建字第0910649807號
      函覆。迨至93年底，始進行寺廟後側之圍牆整修工程，而
      被告永福岩整修圍牆是否確有越界占用系爭土地之情事，
      除需經測量確定外，縱有占用系爭土地，其占用之起始點
      亦應自占用之時即93年12月底起算，非如原告所稱自89年
      6 月21日起算。且被告永福岩申請地政事務所測量後，已
      於94年3 月6 日拆除原告所指越界之圍牆並退縮重建，被
      告永福岩既已未占用系爭土地，則原告請求被告自94年6
      月21日起至遷讓日止，按月給付相當於租金之不當得利，
      實無理由。又本件經板橋地檢署會同板橋地政測量人員至
      現場測量結果，被告永福岩並未占用原告系爭土地。另查
      ，依土地法第97條第1 項之規定：「城市地方房屋之租金
      ，以不超過土地及其建築物申報總價年息10% 為限。」又
      依同法第105 條之規定：「第97條、第99條及第101 條之
      規定，於租用基地建築房屋均準用之。」，是計算相當於
      租金之損害，應以土地之申報地價為標準，而依原告所提
      土地登記簿謄本所載，其93年1 月份之申報地價為每平方
      公尺7,440 元，原告依土地公告現值37,000元計算，顯然
      錯誤，且原告對系爭土地僅有應有部分1/2 所有權，退萬
      步言，縱其請求以理由，亦應減為1/2 ，始為合法。末查
      ，基地租金之數額，除以基地申報地價為基礎外，尚須斟
      酌基地之位置，工商業繁榮之程度，承租人利用基地之經
      濟價值及所受利益等項，並與鄰地租金相比較，以為決定
      ，並非必達申報地價年息10% 最高額。經查，被告永福岩
      後側可通山區，前臨臺北縣土城市○○路○ 段之道路，四
      周之住宅均為一般住家，該廟宇位於土城市頂埔里，居民
      多外出上班謀生或務農，而該地之商店均為小型雜貨店超
      商，其工商業並不發達，而廟宇圍牆邊少有使用，經濟價
      值甚微，故退萬步言，縱原告請求有理由，亦僅能請求申
      報地價年息2%左右相當於租金之損害。
（三）次按，系爭土地及系爭土地以外，確有絲瓜、木瓜、金瓜
      等農作物，惟被告否認為原告所種植，縱原告能證明確有
      種植上開農作物，則種植種類、數量究有多少，原告應舉
      證之。又若被告僱工整修圍牆時，不慎毀壞原告所有之絲
      瓜、金瓜及木瓜等農作物，則其損害之計算方式，應以該
      農作物當時之價值為準，然而原告竟以各農作物可生長5
      年，每年收成3 季，每季生長20個，作為計算損害之方法
      ，均為抽象預想之情況，已失依據；況查絲瓜及金瓜，均
      為1 年生之作物，1 年收成僅有1 季，且生成後即告敗亡
      ，故縱使依生長之年數及收成之次數計算作物之價值，原
      告之計算方式亦屬錯誤。綜上，農作物滅失之計算方式，
      應可參考政府機關徵收地上物補償之標準，絕非如原告所
      主張之計算方式。
（四）末按，原告主張被告永福岩毀損其所有之不鏽鋼水槽PVC
      排水管及採光PC角浪，與事實不符。經查，原告並未安裝
      不鏽鋼水槽排水管，被告並未僱工毀損原告上開設備，是
      原告應負舉證責任。而事實上係被告永福岩僱工整修圍牆
      時損及原告所有約5 公尺長牆面烤漆板，縱被告應負賠償
      責任，亦僅就該5 公尺長之烤漆板負責，並應扣除折舊之
      部分，是原告此部分之請求亦無理由。
（五）是被告聲明：
  １、原告之訴及其假執行之聲請均駁回。
  ２、如受不利之判決，願供擔保請准宣告免為假執行。
四、原告主張其為系爭土地之共有人之一，被告永福岩及其代表
    人丙○○無權占用系爭土地，並因整修房屋而致其受有房屋
    及農作物之損害等情，業據其提出系爭土地之土地登記謄本
    、地籍圖謄本、被告甲○○○○登記表、出售國有土地產權
    移轉證明書、交易行情查詢、臺北市公有傳統市場農產品行
    情報導、第5 屆委員監事職員名冊、報價單、建築師指示（
    定）申請書圖各1 件、現況圖2 件及相片14幀為證，被告等
    就原告係系爭土地共有人之情事不為否認，惟否認原告之主
    張，並以上開情詞置辯，惟核被告等上開「．．．被告永福
    岩認為界址問題有待釐清，即申請地政事務所測量，確認有
    越界之虞，即自行僱工於94年3 月6 日拆除，並退縮範圍重
    建．．．」等抗辯，足認被告永福岩確曾因整修圍牆而占有
    系爭土地之事實，雖板橋地檢署檢察事務官於相關偵案偵查
    中曾會同板橋地人測量人員於94年8 月24日至現場勘驗，經
    勘驗結果並未發現被告等有何占有系爭土地之情事，此有測
    量成果圖1 件附於相關偵案卷可稽（見相關偵案卷第20至21
    頁），惟尚不得以此事後拆除之行為，即能否認被告永福岩
    先前占用系爭土地之事實，是原告主張被告永福岩曾無權占
    有系爭土地之情事部分，與事實及證據並無相違，當可採信
    ；至於原告就被告丙○○請求部分，經查，被告丙○○固係
    被告永福岩之代表人，業經本院向臺北縣政府函查明確，有
    臺北縣政府94年12月13日北府民宗字第0940831083號函暨永
    福岩申請寺廟登記相關資料在卷可稽（見本院卷第44至58頁
    ），惟上開整修房屋、圍牆等行為均係供被告永福岩使用，
    而難認有何供被告丙○○個人使用之情事存在，原告復未舉
    證證明被告丙○○個人有何占有系爭土地、毀損其物品之情
    事，是原告對被告丙○○之請求部分，自難認係有據，而無
    從准許。
五、按無正當權源使用他人土地及建物，可獲得相當租金之利益
    ，為社會通常之觀念，應依不當得利之法則將所得利益返還
    土地及建物所有人或管理人。次按因故意或過失，不法侵害
    他人之權利者，負損害賠償責任，民法第184 條第1 項前段
    分別定有明文。被告永福岩曾占有系爭土地之事實，已如前
    所述，是原告自得向被告永福岩請求返還相關不當得利及賠
    償損害，惟原告得請求之項目及金額究為若干？茲審究說明
    如下：
（一）侵占土地部分：
  １、按依不當得利之法則請求返還不當得利，以無法律上之原
      因而受利益，致他人受有損害為其要件，故其得請求返還
      之範圍，應以對方所受之利益為度，非以請求人所受損害
      若干為準，無權占有他人土地，可能獲得相當於租金之利
      益為社會通常之觀念，是被上訴人抗辯其占有系爭土地所
      得之利益，僅相當於法定最高限額租金之數額，尚屬可採
      ，最高法院61年臺上字第1695號著有判例可資參照。本件
      被告永福岩曾無權占用系爭土地，是原告依不當得利之規
      定，請求被告永福岩返還相當於租金之利益，為有理由，
      先此指明。
  ２、惟就原告請求之期間，其係主張自本件起訴前即94年6 月
      21日往前回溯5 年間（即自89年6 月21日至94年6 月20日
      ），另自94年6 月21日起至交還系爭土地之日止計算相當
      於租金之不當得利，惟為被告永福岩所否認，並以：其係
      自93年12月始為圍牆之整修，至遲亦於94年3 月6 日即將
      越界部分拆除等語為辯，固為原告所否認，惟依相關偵案
      之測量成果圖，被告永福岩已無占用系爭土地，是被告永
      福岩上開辯解並非出於虛罔，至於原告所提之建築師指示
      （定）申請書圖1 件、現況圖2 件及相片14幀（見本院卷
      第77至79頁、第34至39頁），亦無法證明被告永福岩曾於
      93年12月前或94年3 月7 日後占用系爭土地之情事，是僅
      能認定被告永福岩自93年12月1 日起至94年3 月6 日止曾
      無權占用系爭土地，原告逾越上開部分期間之主張，自乏
      依據。
  ３、續按城市地方土地之租金以不超過其申報地價年息10% 為
      限，而其房屋之租金，亦以不超過土地及建築物申報地價
      年息10% 為限，亦為土地法第105 條、第97條第1 項所明
      定。又土地法施行法第25條規定，土地法第97條第1 項所
      謂土地價額係依法定地價，而土地法第148 條規定，土地
      所有權人依本法所申報之地價，為法定地價，則土地法第
      97條第1 項所謂土地申報價額即指該土地之申報地價而言
      。經查，系爭土地93年1 月申報地價為每平方公尺7,440
      元，此有土地登記謄本附卷可稽（見本院卷第6 頁），是
      原告依據公告地價現值（即每平方公尺37,000元）為標準
      進行請求，已與前揭規定相違，是被告永福岩抗辯應按申
      報地價計算，自係有理。
  ４、續按基地租金之數額，除以基地申報地價為基礎外，尚須
      斟酌基地之位置，工商業繁榮之程度，承租人利用基地之
      經濟價值及所受利益等項，並與鄰地租金相比較，以為決
      定，並非必達申報地價年息10% 最高額（最高法院68年臺
      上字第3071號判例意旨參照）。經查，系爭土地後側可達
      臺北縣土城市之山區，前臨臺北縣土城市○○路○ 段之道
      路，四周之住宅均為一般住家，該地之商店均為小型雜貨
      店及超商，目前工商業並不發達，惟對面為鴻海工業區預
      定地，有被告永福岩所提之相片6 幀在卷可查（見本院卷
      第92至94頁），是原告主張依申報地價年息10% 最高額計
      算，顯屬過高；惟被告永福岩抗辯應按申報地價年息2%計
      算，亦顯過低，，是本院斟酌系爭土地坐落之位置、附近
      繁榮程度．．．等一切情狀，認系爭土地租金以土地申報
      總價年息5%計算為宜。
  ５、再查，原告僅係系爭土地之共有人，應有部分為1/2 ，有
      土地登記謄本附卷可稽，是被告永福岩抗辯原告請求之金
      額亦應按應有部分1/2 計算，洵屬有據，亦應准許。
  ６、是依據上開認定標準，被告永福岩曾占用系爭土地達10平
      方公尺，系爭土地申報地價均為每平方公尺7,440 元，占
      用期間自93年12月1 日至94年3 月6 日，則被告永福岩應
      返還之不當得利計算式如下：10（平方公尺）×7,440 ×
      5%×3.195 （月）÷12（月）×1/2 ＝495 （元以下四捨
      五入），原告逾此部分之請求，尚非可採。
（二）毀損農作物部分：
      原告主張被告永福岩毀損其在系爭土地上所種植之絲瓜、
      木瓜、金瓜等農作物，致生損害於原告，故應以前開作物
      5 年收成來計算賠償之金額即121,500 元等情，惟為被告
      永福岩所否認。經查，依原告提出之相片14幀，並無法證
      明系爭土地上曾有原告上開主張之農作物，且原告復未就
      系爭土地上其曾種植上開農作物之情事為證舉證，是被告
      永福岩此部分之辯解尚非無據，自可採信。
（三）毀損房屋部分：
      原告主張被告永福岩毀損原告房屋部分包括不鏽鋼水槽PV
      C 排水管及採光PC角浪板，其中不鏽鋼水槽PVC 排水管為
      75,000元，採光PC角浪板為3,800 元，合計78,800元等情
      事，固據其提出估價單1 件欲行為證，被告永福岩固就其
      整修圍牆時損及原告所有約5 公尺長牆面烤漆板，經估價
      修復需6,000 元等情不為爭執，惟否認原告其餘之主張，
      而原告並未就其此部分所受超過6,000 元之損害為何舉證
      ，是其此部分之主張應以6,000 元為度，始為允妥。
    綜合上述，原告得向被告永福岩請求之金額，應為6,495 元
    。
六、從而，原告提起本件訴訟，請求被告永福岩給付6,495 元，
    及自起訴狀繕本送達之翌日即95年2 月22日起至清償日止，
    按週年利率5%計算利息之範圍內，為有理由，應予准許；逾
    此部分之請求（含利息部分）則乏依據，自應予以駁回。
七、本件原告勝訴部分係所命給付之金額未逾500,000 元之判決
    ，原告雖聲請供擔保請求宣告假執行，不過係促請本院依職
    權宣告，本院依民事訴訟法第389 條第1 項第5 款之規定，
    依職權宣告假執行，惟被告永福岩陳明願供擔保聲請免為假
    執行，爰酌定相當之擔保金額宣告之；至於原告敗訴部分，
    其假執行之聲請即失所附麗，應予駁回。
八、本件事證已臻明確，兩造其餘攻擊防禦方法及舉證，經本院
    審酌後，或與本件之爭執無涉，或對本件判決結果不生影響
    ，爰不一一論述，併此敘明。
九、訴訟費用負擔之依據：民事訴訟法第79條。
中    華    民    國    95    年    3     月    21    日
                  民事第二庭法  官  鍾啟煌
以上正本係照原本作成
如對本判決上訴，須於判決送達後20日內，向本院提出上訴狀，
上訴臺灣高等法院（應按他造人數提出繕本）。
中    華    民    國    95    年    3     月    21    日
                            書記官  李威賜


司法院資訊處製作；財團法人民間司法改革基金會備份。
